臺灣苗栗地方法院民事裁定　　　　　　　 96年度繼字第173號
聲　明　人　乙○○
　　　　　　丁○○
　　　　　　　　　　　　號
　　　　　　丙○○○
上列聲明人等因聲明拋棄繼承被繼承人甲○○遺產事件，本院裁
定如下：
    主  文
聲明駁回。
程序費用由聲明人負擔。
    理  由
一、按「繼承人得拋棄其繼承權（第1 項）。前項拋棄，應於知
    悉其得繼承之時起2 個月內以書面向法院為之。並以書面通
    知因其拋棄而應為繼承之人。但不能通知者，不在此限（第
    2 項）」，民法第1174條定有明文。次按：「第1138條所定
    第一順序之繼承人中有拋棄繼承權者，其應繼分歸屬於其他
    同為繼承之人（第1 項）。第二順序至第四順序之繼承人中
    ，有拋棄繼承權者，其應繼分歸屬於其他同一順序之繼承人
    （第2 項）。與配偶同為繼承之同一順序繼承人均拋棄繼承
    權，而無後順序之繼承人時，其應繼分歸屬於配偶（第3 項
    ）。配偶拋棄繼承權者，其應繼分歸屬於與其同為繼承之人
    （第4 項）。第一順序之繼承人，其親等近者均拋棄繼承權
    時，由次親等之直系血親卑親屬繼承（第5項）。先順序繼
    承人均拋棄其繼承權時，由次順序之繼承人繼承。其次順序
    繼承人有無不明或第四順序之繼承人均拋棄其繼承權者，準
    用關於無人承認繼承之規定（第6項）。因他人拋棄繼承而
    應為繼承之人，為限定繼承或拋棄繼承時，應於知悉其得繼
    承之日起2 個月內為之（第7 項）」。又按前述條文所謂之
    「知悉」，係收受先順位繼承人表明不願繼承之存證信函或
    書面通知之日起算（最高法院93年度臺抗字第578 號裁定意
    旨參照），是如將前順位繼承人拋棄繼承之事實合法送達於
    後順位繼承人，則後順位繼承人前述之2 月拋棄繼承除斥期
    間，即開始起算。
二、經查：
（一）本件被繼承人甲○○於民國92年12月26日死亡，其父湯芳
      松、母楊桂珍、姊湯慧雯、姊湯慧珍以甲○○無配偶及子
      女為由，以甲○○之第二及第三順位繼承人地位向本院聲
      明拋棄繼承，本院以93年度繼字第8 號案件審理，並於93
      年1 月10日通知准予備查確定在案，此經本院調卷查閱屬
      實。
（二）本件聲明人等3 人，以被繼承人甲○○之第二及第三順位
      繼承人均拋棄繼承，而渠等為甲○○之第四順位繼承人即
      祖父母為由，於94年9 月28日向本院聲明拋棄繼承，並由
      本院以94年度繼字第277 號案件審理，然此一時點距被繼
      承人死亡時點甚久，為明暸聲明人等3 人究於何時知悉前
      順位繼承人拋棄繼承，或於何時收受前順位繼承人拋棄繼
      承之意思表示，本院乃依職權調閱前述93年度繼字第8 號
      卷宗，發現被繼承人之父湯芳松、母楊桂珍、姊湯慧雯及
      姊湯慧珍於本院93年度繼字第8 號拋棄繼承案件中所提出
      之繼承系統表，其第四順位完全空白（見本院93年度繼字
      第8 號拋棄繼承卷第13頁），並無聲明人等3 人之記載，
      該繼承系統表註一記載：「本表係親屬系統表，如有遺漏
      或錯誤，申請人及代理人願負連帶賠償責任及有關法律責
      任」，又其註二記載：「本表若登載不實，應負偽造公文
      書罪（依據刑法第214 條）」，湯芳松、楊桂珍、湯慧雯
      及湯慧珍既保證該繼承系統表並無遺漏，且表示如有不實
      願自負刑責，該案承辦法官亦無從知悉甲○○有無第四順
      位繼承人，自未於93年度繼字第8 號案件審理中，要求湯
      芳松、楊桂珍、湯慧雯及湯慧珍依民法第1174條之規定通
      知第四順位繼承人即聲明人等3 人，從而本院94年度繼字
      第277 號案件審理時，即無從自書面查證聲明人等3 人究
      係於何時知悉湯芳松、楊桂珍、湯慧雯及湯慧珍之拋棄繼
      承；為此，本院於94年度繼字第277 號案件審理時，即通
      知聲明人等3 人到庭說明何時知悉前順位繼承人拋棄繼承
      ，詎料聲明人等3 人均答稱：不知道是否要拋棄繼承等語
      （見本院94年度繼字第277 號卷第36至40頁），本院因此
      於94年12月28日，以聲明人等均無拋棄繼承之意思為由，
      裁定駁回其拋棄繼承之聲明，該項裁定並依聲明人等3 人
      於本院94年度繼字第277 號案件之拋棄繼承聲明狀所載地
      址合法送達於聲明人等3 人，其中乙○○之部分由其本人
      蓋章收受，另丁○○及丙○○○之部分，均由同居人楊德
      志代收，此有送達證書3 件附卷為證（見本院94年度繼字
      第277 號卷第49至51頁），聲明人等3 人均未於抗告期間
      內提出抗告，故本院94年度繼字第277 號駁回聲明人等3
      人聲明拋棄繼承之裁定因而確定在案。
（三）本件拋棄繼承案件，係聲明人等3 人於96年5 月1 日所提
      出，然前於本院94年度繼字第277 號案件中，聲明人等3
      人於94年9 月28日所提出之拋棄繼承聲明狀中，即已明確
      載明：「查本件被繼承人甲○○不幸死亡案，其第二、三
      順位繼承人湯芳松、湯桂珍、湯慧雯、湯慧琦等4 人業已
      依法呈報拋棄繼承權，鈞院93年度繼字第8 號准予備查在
      案」（見本院94年度繼字第277 號卷第5 頁），另本院依
      職權調閱94年度拍字第132 號拍賣抵押物卷宗，該案係甲
      ○○之債權人何秀綿以本件聲明人等3 人為相對人，聲請
      拍賣抵押物，本院於94年9 月9 日裁定准予拍賣，該裁定
      明確記載：「債務人甲○○已於92年12月26日死亡，其第
      二、三順位之繼承人即湯芳松、湯桂珍、湯慧雯、湯慧琦
      等4 人，經本院93年度繼字第8 號拋棄繼承事件准予備查
      在案」，該項裁定非但合法送達聲明人等3 人，聲明人等
      3 人更合法提出抗告及再抗告，分別經本院94年度抗字第
      11號及臺灣高等法院臺中分院95年度非抗字第239 號裁定
      駁回確定在案，此均經本院依職權調卷審核無訛。是聲明
      人等3 人至遲於94年9 月間，即已知悉被繼承人甲○○之
      第二及第三順位繼承人均已拋棄繼承而致聲明人等3 人應
      為繼承，卻遲至96年5 月1 日始有拋棄繼承之意思表示並
      具狀向本院為拋棄繼承之意思表示（見本案卷第4 至6 頁
      ），顯然已逾民法第1176條第7 項之2 月除斥期間，是其
      聲明拋棄繼承於法不合，應予駁回。
三、依非訟事件法第21條第1項，裁定如主文。
中　　華　　民　　國　　96　　年　　7　　月　　26　　日
                  家事法庭    法　官　伍偉華
以上正本係照原本作成。
如不服本裁定應於送達後10日內向本院提出抗告狀，並繳納抗告
費新臺幣1,000 元。
                　　　　　　  書記官　黃秀娟
中　　華　　民　　國　　96　　年　　7　　月　　26　　日
